【裁判字號】    97,訴,118
【裁判日期】    970710
【裁判案由】    返還買賣價金
【裁判全文】
臺灣雲林地方法院民事判決               97年度訴字第118號
原      告  崧喬企業股份有限公司
法定代理人  乙○○
訴訟代理人  劉嘉怡律師
被      告  匯聯汽車股份有限公司
法定代理人  甲○○
訴訟代理人  武燕琳律師
            丙○○
上列當事人間請求返還買賣價金事件，經本院於中華民國97年06
月19日言詞辯論終結，判決如下：
    主    文
被告應給付原告新臺幣貳佰柒拾肆萬伍仟陸佰元，及自民國九十
五年十一月十日起至清償日止，按年息百分之五計算之利息。
訴訟費用新臺幣貳萬捌仟貳佰貳拾伍元由被告負擔。
本判決於原告以新臺幣玖拾貳萬元供擔保後，得假執行。但被告
如以新臺幣貳佰柒拾肆萬伍仟陸佰元為原告預供擔保後，得免為
假執行。
    事實及理由
壹、程序方面：
    當事人得以合意定第一審管轄法院，民事訴訟法第24條第1
    項前段定有明文。本件依據兩造訂購合約書第19條約定：「
    雙方因本買賣合約而發生訴訟者，同意由消費關係發生地之
    地方法院為管轄法院。」，此有訂購合約書2 份附卷可稽，
    而本件消費關係發生地為雲林縣，是本院應有管轄權，先予
    敘明。
貳、實體方面：
  一、兩造之聲明：
    (一)原告方面：
      1.被告應給付原告新臺幣（下同）2,745,600 元，及自民
        國（下同）95年11月10日起至清償日止，按年息5%計算
        之利息。
      2.願供擔保，請准宣告假執行。
    (二)被告方面：
      1.原告之訴駁回。
      2.如受不利判決，請准供擔保為免予假執行之宣告。
  二、原告起訴主張：被告分別於95年11月03日及95年11月08日
      ，由其業務員簡良正代理與原告簽立2 份訂購合約書（編
      號054848、054849號，下稱系爭合約書），約定由原告各
      給付1,372,800 元予被告，被告應分別於95年12月03日及
      95年12月08日各交付2 輛NISSAN車型J31TC 車輛予原告。
      嗣原告依約分別於95年11月03日及95年11月09日各給付1,
      372,800 元之支票予被告，並由訴外人簡良正代理被告收
      受，然被告並未依約交付上開車輛予原告，經原告陸續與
      被告聯繫，仍置之不理，原告不得已於97年01月15日以存
      證信函通知被告應於7 日內履行契約，並聲明逾期不履行
      即解除買賣契約，惟被告迄今仍未履行。爰依民法第259
      條第2 款之規定，請求被告返還2,745,600 元之價款，及
      自價金繳交翌日起至清償日止，按年息5%計算之利息。
  三、被告則以：原告所提出之2 份訂購合約書均經訴外人簡良
      正登報作廢，且上開合約書之訂購人登載為「簡良正」並
      非原告，故原告無權依上開合約書對被告有所請求。縱認
      原告為上開合約書之訂購人，因簡良正同時擔任被告代理
      人，又同時代理原告而為訂購合約書之要約與承諾，此屬
      雙方代理，被告拒絕承認，則上開訂購合約書仍為無效。
      倘認兩造間之買賣契約有效，亦因被告不曾收獲原告交付
      之任何價金，且未曾授權簡良正收受價金，故對被告不生
      清償效力，是原告請求被告返還2,745,600 元之價款，及
      自價金繳交翌日起至清償日止，按年息5%計算之利息，應
      認無理由等情置辯。
  四、本件不爭執與爭執事項：
    (一)不爭執事項：
      1.被告對於原告提出之訂購合約書編號054848、054849號
        之形式真正不爭執，但對填載內容爭執。
      2.訴外人簡良正自90年03月27日起受僱於被告公司，擔任
        業務代表，員工代號為HL1426號，並有權代理被告公司
        簽訂訂購合約，嗣因簡良正挪用公款於96年08月30日遭
        撤職。
      3.原告曾以存證信函催告被告給付車型J31TC 車輛共4 輛
        予原告，如未給付即解除契約，請求返還價金。
      以上事實，業據原告提出訂購合約書影本2 份、存證信函
      影本1 份（見本院卷第10頁至第12頁、第16頁至第18頁）
      為證，復為兩造所不爭執，自堪信為真實。
    (二)爭執事項：
      1.兩造是否已就上開訂購合約書所載之車輛成立買賣契約
        ？
      2.上開買賣契約有無雙方代理之情形？
      3.原告是否已交付車款2,745,600 元予簡良正？
      4.倘原告已交付上開車款予簡良正時，則對被告是否生交
        付車款之效力？
      5.原告訴請被告給付2,745,600 元及遲延利息，是否有理
        由？
  五、茲就爭執事項，析述本院得心證之理由如下：
    (一)就爭執事項1.、2.而言：
      1.代理人於代理權限內，以本人名義所為之意思表示，直
        接對本人發生效力，民法第103 條第1 項定有明文。查
        訴外人簡良正曾為被告之業務代表，而獲被告授權與客
        戶簽訂訂購合約書，嗣於96年08月30日遭被告撤職之事
        實，為兩造所不爭執，已於前述，故於95年11月間訴外
        人簡良正仍有權代理被告與原告成立買賣契約之事實，
        應可認定。且訴外人簡良正確實與原告簽立上開2 份訂
        購合約書乙節，業據原告提出訂購合約書影本2 份（見
        本院卷第10頁至第12頁）為證。
      2.被告辯稱本件有雙方代理或自己代理之情形，係以系爭
        2 份合約書之訂購人載明為「簡良正」為其論據，惟：
        (1)解釋意思表示，應探求當事人之真意，不得拘泥於所
          用之辭句，民法第98條定有明文。又解釋當事人之契
          約，應以當事人立約當時之真意為準，而真意何在，
          又應以過去事實及其他一切證據資料為斷定之標準，
          不能拘泥文字致失真意（最高法院39年台上字第1053
          號判例意旨參照）。
        (2)經查，兩造曾於95年02月22日訂定買賣契約（契約號
          碼052077號），約定原告給付858,000 元予被告，被
          告應給付J31TC 汽車予原告之事實，有訂購合約書影
          本1 份（見本院卷第65頁）為證，而上開訂購合約書
          將原告登載於領牌人處，經簡良正簽名後，交付白色
          第一聯予原告，原告交付無記名即期支票予被告，該
          車已順利交車之事實，為被告所不爭執。且原告執有
          合約書白色第一聯，與一般公司與消費者訂立契約後
          ，多會將其中一聯交予消費者以為憑證之交易習慣相
          符。且由原告所提出之系爭2 份訂購合約書及上開契
          約號碼052077號之訂購合約書（見本院卷第10頁至第
          12頁、第65頁），與被告所提出之訂購合約書（見本
          院卷第52頁）觀之，合約內容全由簡良正記載之事實
          ，應可認定。再者，依上開數份訂購合約書內容之記
          載可知兩造間過去交易事實，針對訂購合約書之領牌
          人、訂購內容及付款明細乃兩造間認定之重要事項，
          須詳為記載，至於訂購人則以持有白色第一聯及交付
          價金者為據，並非以訂購人之記載為其認定方式。況
          原告既知簡良正為被告之業務代表，且簡良正並未受
          僱於原告，衡情原告應無授權簡良正代理原告之可能
          ，自難以由簡良正自行將其姓名填載於系爭2 份訂購
          合約書之訂購人欄，即認定原告亦授權簡良正代理原
          告與被告簽訂系爭訂購合約書，而有雙方代理或自己
          代理之情事。
      3.至於被告辯稱系爭2 份訂購合約書業經簡良正登報聲明
        遺失作廢，即屬不存在，故對被告亦不生效力乙節，雖
        據其提出報紙節本影本2 份及訂單遺失切結書1 份（見
        本院卷第45頁、第47頁至第48頁）為證。惟簡良正於96
        年08月30日因挪用公款而遭撤職，則其於96年02、03月
        間究竟係基於何原因而有登報聲明遺失作廢之舉？即非
        無疑。況系爭2 份訂購合約書，倘已成立生效，雙方即
        應依約履行，並不因簡良正事後片面聲明遺失作廢而影
        響其效力。是被告此部分辯解亦屬無據。
      4.綜上，被告授權簡良正與原告間就系爭2 份訂購合約書
        所載之車輛成立買賣契約，及本件買賣契約並無雙方代
        理或自己代理之事實，應可認定。
    (三)就爭執事項3.而言：
      1.原告主張已交付車款予簡良正之事實，業據其提出簽收
        憑據及支票經兌現之證明影本各2 份（見本院卷第13頁
        至第14頁、第66頁至第67頁）為證。
      2.被告針對支票兌現於簡良正帳戶內之事實，並不爭執，
        但辯稱尚難據此證明係原告交付車款之票據原因關係乙
        節。查系爭2 份訂購合約書分別於95年11月03日、95年
        11月08日簽訂，車款均為1,372,800 元之事實，已於前
        述，而上開兌現之2 紙支票，其發票日分別為簽約當日
        之95年11月03日及簽約次日之95年11月09日，且面額均
        與車款之1,372,800 元相符，是原告主張上開兌現之2
        紙支票係交付予簡良正之車款，即非無據。至於被告辯
        稱尚無從證明票據原因關係乙節，自難憑採。
    (四)就爭執事項4.而言：
      1.代理權之限制及撤回，不得以之對抗善意第三人。但第
        三人因過失而不知其事實者，不在此限，民法第107 條
        定有明文。
      2.被告辯稱並未授權業務代表代理公司收受車款，倘買受
        人信任業務代表而交付車款於業務代表時，仍以業務代
        表將車款交付於被告時，始生清償效力乙節。惟查，被
        告對其授權業務代表與消費者簽訂合約書乙節，並不爭
        執，而其付款方式，除匯款、支票、刷卡外，尚包括現
        金付款，但合約書上並未明確載明業務代表並無收受車
        款之權限，然業務代表代理公司出賣商品並代為收受價
        款，此乃社會交易常情，如公司對業務代表之權限有所
        限制，亦應公告予消費大眾週知或明確載明於合約書上
        ，以維護交易安全。況兩造間數次買賣關係中，已由被
        告依約交付車輛予原告者，其車款亦由原告交予簡良正
        收受，被告亦未曾向原告表示簡良正無代收受車款之權
        限。
      3.被告另辯稱本件如為正常交易，何以原告於交付車款後
        ，從未向被告徵詢乙節，顯係推測、懷疑之詞，並無任
        何證據足以認定，自難採為被告有利之認定。
      4.準此，揆諸上開規定，被告既未能舉證證明原告知悉其
        與業務代表簡良正間代理權之限制，或原告因過失而不
        知該事實，自不得以其對代理權之限制對抗善意之原告
        。是原告主張既已將車款交付簡良正，應認對被告生清
        償效力，即屬可採。
    (五)就爭執事項5.而言：
      1.給付有確定期限者，債務人自期限屆滿時起，負遲延責
        任。契約當事人之一方遲延給付者，他方當事人得定相
        當期限，催告其履行，如於期限內不履行時，得解除其
        契約。契約解除時，當事人雙方回復原狀之義務，除法
        律另有規定或契約另有訂定外，受領之給付為金錢者，
        應附加自受領時起之利息償還之，民法第229 條第1 項
        、第254 條、259 條第2 款，分別定有明文。又契約當
        事人之一方因他方遲延給付而定期催告其履行時，同時
        表明如於期限內不履行，契約即解除，係附有停止條件
        之解除契約之意思表示，如他方當事人未依限履行，則
        條件成就，即發生解除契約之效力，無須另為解除契約
        之意思表示（最高法院87年度台上字第564 號裁判意旨
        參照）。
      2.訴外人簡良正有代理被告受領車款之權，已於前述，原
        告將2,745,600 元車款交付訴外人簡良正，依系爭合約
        書第1 條之約定，非但使買賣契約成立，亦生清償之效
        力；又兩造就本件交車日期係約定於95年12月間，然被
        告未交付車輛予原告，已陷於給付遲延，原告乃於97年
        01月15日以存證信函催告被告於7 日內依約給付車輛，
        逾時即解除契約，請求返還價金，此有存證信函1 份附
        卷可稽，而被告逾期未履行契約，系爭買賣契約即發生
        解除之效力，原告自得依民法第259 條第2 款之規定，
        請求被告返還2,745,600 元及自95年11月10日起至清償
        日止，按年息5%計算之利息。
  六、綜上所述，兩造間既已成立買賣契約，被告於遲延給付後
      ，經原告定相當期限催告其履行而未履行契約即解除，被
      告仍未依限履行，即生解除契約之效力。從而，原告依民
      法第259 條第2 款之規定，請求被告返還2,745,600 元及
      自95年11月10日起至清償日止，按年息5%計算之利息，為
      有理由，應予准許。兩造分別陳明願供擔保，聲請宣告假
      執行或免為假執行，經核均無不合，爰各酌定相當擔保金
      額，併准許之。
  七、本件判決之基礎已臻明確，兩造其餘之攻擊防禦方法及舉
      證，核與判決無影響，爰不一一論述，併此敘明。
  八、訴訟費用負擔之依據：民事訴訟第78條。
中    華    民    國    97    年    7     月    10    日
                  民事第一庭    法  官  許佩如
以上正本係照原本作成。
如對本判決上訴，須於判決送達後20日內向本院提出上訴狀。
中    華    民    國    97    年    7     月    10    日
                                書記官  徐基典


司法院資訊處製作；財團法人民間司法改革基金會備份。
